臺灣高等法院刑事判決　　　　　　　　　　　　　　九十年度上易字第一二七三號
　　上　訴　人　臺灣臺北地方法院檢察署檢察官
　　上　訴　人
　　即　被　告　丁○○
　　選任辯護人　杜英達　律師
　　上　訴　人
　　即　被　告　丙○○
　　　　　　　　乙○○
右上訴人因被告等傷害案件，不服臺灣臺北地方法院八十九年度易字第八八○號，中
華民國九十年三月二日第一審判決（起訴案號：臺灣臺北地方法院檢察署八十九年度
偵字第五二六號）提起上訴，本院判決如左：
    主  文
原判決撤銷。
丁○○、丙○○、乙○○共同傷害人之身體，各處有期徒刑伍月，如易科罰金，均以
參佰元折算壹日。
    事  實
一、丁○○（無黨籍）、丙○○（國民黨籍）、乙○○（國民黨籍）三人均係立法委
    員（任期至民國九十一年一月三十一日屆滿），於八十八年六月十五日晚間八時
    三十分許，值立法院院會討論「農會法及漁會法部分條文修正案」時，因在場之
    民主進步黨籍立法委員李文忠對於主持議事之主席饒穎奇（國民黨籍）之會議程
    序不滿進而抗議，嗣因立法委員李文忠丟擲議事文件，丁○○見狀即上前理論，
    雙方進而相互毆打，甲○○及其他數位立法委員為恐事態擴大，乃驅前勸架、排
    解，詎丙○○、乙○○與丁○○三人，竟基於共同傷害之犯意聯絡，而由丁○○
    抓住甲○○之衣領，並揮拳毆擊甲○○之頭部三拳，並使甲○○之眼鏡掉落，致
    左鏡片破裂、鏡框損壞，足生損害於甲○○，嗣乙○○繼而上前揮打甲○○頸部
    二拳，丙○○亦續朝甲○○胸部揮打二拳後，丁○○又續行毆打甲○○四、五拳
    ，而使甲○○受有左眼角瘀青、下嘴唇挫傷等傷害。
二、案經甲○○訴由台灣台北地方法院檢察署檢察官偵查起訴。
    理  由
一、被告丙○○、乙○○經本院合法傳喚，均未於本院審理時到場陳述，惟訊據被告
    丁○○（於本院審理、調查時）、丙○○、乙○○（於本院調查時）就其等於八
    十八年六月十五日晚間八時三十分許，立法院院會討論「農會法及漁會法部分條
    文修正案」時，與告訴人甲○○發生肢體衝突，並揮拳毆擊告訴人，致告訴人之
    眼鏡毀損、身體受有左眼角瘀青、下嘴唇挫傷等傷害之事實固不諱言，惟矢口否
    認有何毀損、傷害犯行，被告丁○○辯稱：整個過程是斷章取義，整個過程是民
    進黨準備要打架，當天早上、中午整個氣氛很緊張，到當天晚上八點，大家都很
    激情，渠之前都在勸架，後來晚上十幾人衝過來只有渠一人，渠也有被打，但是
    認為身為立法委員不願意提出告訴，告訴人也有打渠，告訴人所提出之錄影帶均
    是片斷的，渠不是故意要打告訴人，當時太混亂，他們先攻擊主席台，事實上打
    架的人很多，不只這三、四人，這是突發事件，渠等並無犯意聯絡，請求比照過
    去國會類似情況（國會自律）處理，渠並不是為個人利益云云；被告丙○○則辯
    稱：當時伊看到丁○○被七、八人打時，我們只是去勸架，當時有人拉、有人偷
    打，所以斷章取義的判決是不對的，當時是兩方人馬打群架，如果要論，就要將
    整個因果提出來，告訴人提出告訴沒有道理，伊等事先並無聯絡，當天告訴人也
    有打人，如果告訴人沒有打人，就不會被打云云；被告乙○○則以：係告訴人先
    打伊，告訴人抓傷伊，伊才打告訴人，當時他被丁○○打，我是去勸架，這是打
    群架，他們打群架四、五十分鐘，我才上去的云云置辯。惟查：
（一）被告丁○○、丙○○、乙○○三人於右揭時、地，相繼揮拳毆打告訴人，且被
      告丁○○於毆打告訴人頭部時，致告訴人之眼鏡掉落、毀損之事實，業據告訴
      人於偵、審中指訴歷歷，核與證人戴振耀於檢察官八十八年八月二十日偵查中
      證稱：「我有看到丁○○走到甲○○的旁邊，羅的手在揮舞，我有擋他」（見
      偵查卷第四十三頁），及證人蔡明憲於檢察官八十八年九月一日偵查證稱：「
      我在現場有看到余被打．．．當時我去擋他（丁○○），他把我拉開，去打王
      幸男，再打余委員」（見偵查卷第五十九頁反面）證述之情節均相符，並有告
      訴人所提國立台灣大學醫學院附設醫院八十八年六月十七日診斷證明書、眼鏡
      毀損之照片二張附於偵查卷可稽；另有八十八年六月十六日台灣日報、聯合報
      、台灣時報、中國時報、自由時報、民眾日報、聯合晚報及商業週刊第六０五
      期所刊載之照片在卷可資佐證。
（二）卷附之民視、台視之錄影帶，經檢察官於八十八年八月二十日當庭勘驗，各該
      錄影帶均有被告丁○○、丙○○、乙○○揮拳毆打告訴人甲○○之情節，此有
      檢察官勘驗筆錄在卷可查（見偵查卷第四十四頁反面）；而卷附之民視、台視
      及封面分別為ＦＵＪＩ、立法院議會存證影帶、ＨＳ之錄影帶五捲，經原審於
      八十九年八月十一日勘驗，亦均見被告丁○○先自人群中找尋告訴人甲○○，
      找到後抓住衣領，出手毆打告訴人甲○○頭部三拳，致告訴人甲○○的眼鏡掉
      下，被告乙○○又毆打告訴人甲○○頸部兩拳，其後被告丙○○自人群中出手
      打告訴人甲○○胸道二拳後，被告丁○○又續打余四、五拳，甲○○舉手抵抗
      ，但始終未還手，其間有七、八位委員從中拉扯之情，此亦有原審勘驗筆錄在
      卷（見審卷第一一五頁）可考。卷附之民視、台視及封面分別為ＦＵＪＩ、立
      法院議會存證影帶、ＨＳ之錄影帶五捲復經本院受命法官於九十年十一月三日
      勘驗，除檢察官、原審前述勘驗所得外，尚有被告丁○○以夾報之木棒毆打其
      他立法委員，遭其他委員阻止之畫面，此亦有本院勘驗筆錄在卷可查。在在得
      見被告等於議事程序中，動輒以蠻橫之肢體動作，加諸於其他立法委員同仁之
      惡行、惡狀。
（三）被告等於本院受命法官調查時均迭稱：前述卷附之錄影帶係斷章取義，應向立
      法院調取當日全天之錄影帶云云。經本院於八十九年四月二十六日、八十九年
      六月十二日二次發函立法院調閱八十八年六月十五日之院會存證錄影帶，惟經
      本院函調數月後，立法院或以俟提報院會後決定、或以該院程序委員會迄未將
      該案提報院會為由，而遲遲未能將前述八十八年六月十五日之院會存證錄影帶
      檢送本院以供調查，此有本院九十年四月二十六日、院賓刑月字第六六四○號
      、九十年六月十二日院賓刑月字第九四七五號、立法院九十年五月十日（九○
      ）台立報字第一四八三號、九十年六月二十日（九○）台立報字第二三四二號
      等函在卷可查，惟本院以前述卷附之民視、台視及封面分別為ＦＵＪＩ、立法
      院議會存證影帶、ＨＳ之錄影帶五捲，已足資為被告等於議事中揮拳毆擊告訴
      人致告訴人身體受傷、眼鏡損毀之證明，況其中一卷標明「立法院八十八年六
      月十五日院會存證影帶」甚且係被告丁○○於檢察官八十八年十一月二十三日
      偵查中所自提之者，該卷錄影帶，應無被告等所稱斷章取義之問題，本院爰不
      待立法院檢送前述八十八年六月十五日之院會存證錄影帶供參，附此敘明。
（四）按憲法第七十三條規定立法委員在院內所為之言論及表決，對院外不負責任，
      旨在保障立法委員受人民付託之職務地位，並避免國家最高立法機關之功能遭
      致其他國家機關之干擾而受影響。為確保立法委員行使職權無所瞻顧，此項言
      論免責權之保障範圍，應作最大程度之界定，舉凡在院會或委員會之發言、質
      詢、提案、表決以及與此直接相關之附隨行為，如院內黨團協商、公聽會之發
      言等均屬應予保障之事項。越此範圍與行使職權無關之行為，諸如蓄意之肢體
      動作等，顯然不符意見表達之適當情節致侵害他人法益者，自不在憲法上開條
      文保障之列，司法院大法官會議釋字第四三五號解釋著有明文。是被告三人雖
      係立法委員，其等在立法院議事中以肢體毆打其他立法委員之行為，顯非憲法
      保障言論免責權範圍之內。另立法院雖亦有委員自律之機制，惟立法委員之行
      為，果已觸犯刑章，檢察官本得依法偵查、起訴，法院亦本得依法審判之，立
      法委員自不因其具立法委員之身分而有免於刑事訴追之特權，被告等類此行為
      ，顯非專屬國會自律之範疇，益見被告丁○○及其選任辯護人辯稱此係國會自
      律之範疇，被告等不應因此受刑事追訴云云，於法顯無所據。
（五）被告等三人均另辯稱告訴人亦有打渠等云云，惟姑不論告訴人是否於當日亦有
      打被告等人之行為，被告等三人亦未就告訴人之行為提出告訴，其訴追之要件
      顯有欠缺，本院自不得逕予審究，縱認告訴人如被告等所陳確亦有打被告等人
      之行為，惟此亦均無以卸免被告等人之罪責。
（六）被告等另辯稱此係突發事件，其等間並無犯意之聯絡云云。惟按共同正犯不限
      於事前有協議，即僅於行為當時有共同犯意之聯絡者，亦屬之，最高法院三十
      年八七○號著有判例可資參照。本件觀諸卷附之錄影帶，均得見被告丁○○與
      其他立法委員發生爭執、拉扯之際，被告丙○○、乙○○二人，均在被告丁○○之左右，且於被告丁○○毆打告訴人之際，被告等三人攻擊之對象均係告訴
      人一人，顯見被告等三人間，就實施毆打告訴人之行為，其三人間顯有相互利
      用之情形，被告三人既同為毆打告訴人，且就毆打告訴人之實施有相互利用之
      情形，則其等對於傷害之結果，自有犯意之聯絡及行為分擔，而應同負責任至
      明。被告等此部分之所辯，亦無可採。
（七）綜上所述，被告等前述否認犯行之所辯，於法均不足採。本件事證明確，被告
      等之犯行均堪以認定，均應依法論科。
二、核被告三人所為，被告丁○○係犯刑法第二百七十七條第一項傷害罪、第三百五
    十四條毀損罪；被告丙○○、乙○○係犯刑法第二百七十七條第一項傷害罪。關
    於前述之傷害罪，被告三人間有犯意之聯絡及行為之分擔，均為共同正犯。被告
    丁○○以一個毆打告訴人之行為，而觸犯傷害、毀損二罪名，為想像競合之關係
    ，應從一重之傷害罪處斷，公訴人認該二罪應予分論併罰，容有誤會。被告三人
    於同一時、地多次揮拳毆擊告訴人，係一個傷害行為之接續實施，均為接續犯，
    均僅論以單一之罪。
三、原審以被告等本件犯行事證明確，而予論科，固非無見。被告等上訴意旨，仍執
    陳詞，否認犯罪，固無可取；惟查告訴人因本件所受傷害、毀損之情節雖非至鉅
    ，惟被告丁○○、丙○○、乙○○均身為民選立法委員，未僅不思一己之行為以
    為一般人民之表率，更未能體認民主國家議會政治之精神係透過理性問政之方式
    、貴在以相互之政策辯論爭取支持，為國家民主法治奠定良基，以替代各種形式
    暴力、集權政治，竟在國家最高立法機關議堂內，僅因所持之意見、所處之立場
    相左，動輒以蠻橫之言語、肢體暴力，脅迫、攻擊其他不同意見、立場之立法委
    員同仁，並因而妨礙議事秩序、影響立法品質與效率，不僅有負人民之付託，有
    損國會莊嚴之形象，更且貽笑國際社會，為吾國民主議會政治做了極不良之示範
    ，其等之犯罪情節非得謂不重，原審竟僅對於被告等各科以拘役五十九日，其量
    刑顯有失出，檢察官循告訴人之聲請上訴意旨，就此指摘原判決不當，求予撤銷
    改判，非無理由，應由本院將原判決撤銷。爰審酌被告等均係立法委員之智識程
    度，其等僅係因於議事中持不同之立場與意見，即以肢體暴力加諸於其他委員同
    仁之犯罪動機、手段，所造成告訴人之損壞程度尚非至鉅，及犯罪後先則仍不思
    自我反省，亟思彌補所造成之傷害，一味推諉卸責，嗣於本院最後審理時被告丁○○始自承此等行為是不適當等語之態度等一切情狀，各量處如主文第二項所示
    之刑，並諭知易科罰金之折算標準，以示懲儆。
四、被告丙○○、乙○○均經本院合法傳喚無正當理由而不到庭，爰不待其陳述逕行
    判決，亦此敘明。
據上論斷，應依刑事訴訟法第三百六十九條第一項前段、第三百六十四條、第三百七
十一條、第二百九十九條第一項前段、刑法第二十八條、第二百七十七條第一項、第
三百五十四條、第五十五條、第四十一條第一項、罰金罰鍰提高標準條例第一條前段
、第二條，判決如主文。
本案經檢察官鄭龍照到庭執行職務。
中      華      民      國      九十一      年    一    月    三十一    日
                              臺灣高等法院刑事第十庭
                                  審判長法  官  溫  耀  源
                                        法  官  何  菁  莪
                                        法  官  林  銓  正
右正本證明與原本無異。
不得上訴。
                                        書記官  游  桂  
中      華      民      國      九十一      年    二    月      四      日
附錄本判決論罪科刑法條：
刑法第二百七十七條第一項
傷害人之身體或健康者，處三年以下有期徒刑、拘役或一千元以下罰金。
犯前項之罪，因而致人於死者，處無期徒刑或七年以上有期徒刑，致重傷者，處三年
以上、十年以下有期徒刑。
刑法第三百五十四條
毀棄、損壞前二條以外之他人之物或致令不堪用，足以生損害於公眾或他人者，處二
年以下有期徒刑、拘役或五百元以下罰金。
